ACORDAO-COMPLETO-2389166

ACÓRDÃO 2330/2020 ATA 6/2020 - PRIMEIRA CÂMARA

VISTOS, relatados e discutidos estes autos de processo de pensão civil concedida à companheira de servidor falecido do Tribunal Regional Federal da 4ª Região, 
ACORDAM os Ministros do Tribunal de Contas da União, reunidos em sessão da Primeira Câmara, diante das razões expostas pelo relator e com fulcro na Constituição Federal, art. 70, III e IX, e na Lei 8.443/1992, arts. 1º, V, e 39, II, em:
9.1. considerar ilegal a concessão de pensão civil à sra. Maria da Graça Gevaerd e negar registro ao respectivo ato;
9.2. dispensar a devolução dos valores recebidos indevidamente, mas de boa-fé, nos termos do Enunciado 106 da Súmula de Jurisprudência deste Tribunal;
9.3. determinar ao Tribunal Regional Federal da 4ª Região que adote as seguintes providências:
9.3.1. dê ciência à interessada do inteiro teor desta decisão no prazo de quinze dias e faça juntar a estes autos o comprovante de notificação nos quinze dias subsequentes;
9.3.2. suspenda os pagamentos efetuados com base no ato ora impugnado no prazo de quinze dias;
9.3.3. promova o destaque da parcela relativa à incorporação de quintos com amparo em funções comissionadas exercidas entre 8/4/1998 a 4/9/2001, atualizada pelos índices de reajuste do regime geral de previdência desde a concessão inicial até o presente momento, e transforme-a em parcela compensatória a ser absorvida por quaisquer reajustes futuros, consoante decidido pelo Supremo Tribunal Federal no RE 638.115/CE.

PESSOAL. PENSÃO CIVIL. "QUINTOS" APÓS 8/4/1998.

Primeira Câmara

Justiça Federal de 1º e 2º Graus da 4ª Região/RS.

3. Interessados/Responsáveis:
3.1. Interessado: Maria da Graça Gevaerd (XXX.119.539-XX).

13.1. Ministros presentes: Walton Alencar Rodrigues (Presidente), Benjamin Zymler (Relator), Bruno Dantas e Vital do Rêgo.
13.2. Ministros-Substitutos presentes: Augusto Sherman Cavalcanti e Weder de Oliveira.

BENJAMIN ZYMLER

Adoto como relatório a instrução da lavra do AUFC da Secretaria de Fiscalização de Pessoal (Sefip) , acolhida no âmbito daquela unidade técnica e do Ministério Público junto ao Tribunal de Contas da União (MPTCU) :
“INTRODUÇÃO
1.	Trata-se de ato de concessão de pensão civil de ELCIO BERER KOZMINSKI, ex-servidor da JUSTIÇA FEDERAL DE 1º E 2º GRAUS DA 4ª REGIÃO/RS.
2.	O ato foi submetido, para fim de registro, à apreciação do Tribunal de Contas da União (TCU) , de acordo com o art. 71, inciso III, da Constituição Federal. O cadastramento e a disponibilização ao TCU ocorreram por intermédio do Sistema de Apreciação e Registro de Atos de Admissão e Concessões, na forma dos arts. 2º, caput e incisos I a VI, e 4º, caput, da Instrução Normativa - TCU 78/2018.
3.	Ao benefício pensional instituído pelo Sr. Elcio Berer Kozminski habilitou-se Maria da Graça Gevaerd (na condição de companheira) .
EXAME TÉCNICO
Encaminhamentos anteriores
4.	À peça 3, consta instrução automatizada propondo que o ato objeto destes autos fosse apreciado pela legalidade, a qual contou com parecer de concordância por parte do MP/TCU (peça 4) .
5.	Todavia, o Ministro-relator, por meio de Despacho à peça 5, determinou o retorno dos autos à Unidade Técnica ‘a fim de que seja analisada a legitimidade das parcelas que deram origem à rubrica ‘VPNI’ constante dos proventos da interessada’.
6.	À peça 6, consta diligência encaminhada à UJ com o fito de sanear os autos. Às peças 9 e 10, consta a respectiva resposta.
7.	Destarte, os autos estão aptos a ser instruídos no mérito.
Exame das constatações
6.	Em análise, em 6/9/2015, o instituidor ainda em atividade faleceu; o que habilitou a Sra. MARIA DA GRAÇA GEVAERD (companheira) ao percebimento de pensão.
7.	Em consulta as rubricas salariais que compuseram a base de cálculo do benefício pensional, constou rubrica referente a ‘quintos’ (2/5 de FC 05) , o que foi objeto de determinação por parte do Ministro-relator.
8.	À peça 9, pg. 281 e 402, que a incorporação de ‘quintos’ ocorreu após 8/4/1998, data da edição da Lei 9.624/1998, (conversão da MPv n. 1.644-41, de 1998) , que vedou tal possibilidade.
9.	Não é possível a incorporação de ‘quintos’  (FC-5) , com fundamento no art. 62-A da Lei 8.112/1990, c/c os arts. 3º e 10º da Lei 8.911/1994 e art. 3º da Lei 9.624/1998, decorrente de exercício de função de direção, chefia ou assessoramento, de cargo de provimento em comissão ou de natureza especial após 1998, uma vez que esta Corte de Contas considera que a incorporação da vantagem somente é possível até a data de publicação da Lei 9.624/1998, ocorrida em 8/4/1998.
10.	Esse entendimento está escorado no decidido pelo Supremo Tribunal Federal, no RE 638.115/CE (relator Ministro Gilmar Mendes) , e em recente jurisprudência do TCU (Acórdão 2444/2015-TCU-Plenário, relator Ministro André Luis de Carvalho, Acórdão 5380/2016-TCU-Segunda Câmara, relator Ministro Vital do Rêgo, e Acórdão 8788/2016-TCU-Segunda Câmara, relator Ministro Augusto Nardes) . Além disso, estaria assegurado o cômputo do tempo residual de exercício de funções comissionadas não empregado até 10/11/1997, para a incorporação de parcela de décimo, com termo final na data específica em que o servidor completasse o interstício de doze meses, de acordo com a sistemática definida na redação original do art. 3º da Lei 8.911/1994, e todas as parcelas incorporadas, na forma de ‘quintos’, deveriam ser transformadas em décimos, e estes, em VPNI - vantagem pessoal nominalmente identificada (Decisão 925/1999, Acórdãos 731/2003 e 732/2003, todos do Plenário) .
11.	Em vista disto, a questão está devidamente sedimentada no âmbito do STF por meio da Tese de Repercussão Geral 395, nos seguintes termos:
Ofende o princípio da legalidade a decisão que concede a incorporação de quintos pelo exercício de função comissionada no período de 8/4/1998 até 4/9/2001, ante a carência de fundamento legal.
12.	Cabe ainda destacar o Voto condutor (relator Ministro Gilmar Mendes) dos embargos de declaração já apreciados no âmbito do RE 683115, que considerou válida a cessação dos pagamentos efetuados com base em decisões administrativas. In verbis:
Nesses termos, tendo em vista que o pagamento dos quintos incorporados no período entre 8.4.1998 até 4.9.2001 foi declarado inconstitucional e refere-se a relação jurídica de trato continuado, há que se reconhecer a necessidade de cessação imediata do pagamento da mencionada verba, sem que isso caracterize afronta à coisa julgada e sem que seja necessário o ajuizamento de ação rescisória.
Da mesma forma, os efeitos das decisões administrativas, que reconheceram o referido direito aos servidores com base em hipótese considerada inconstitucional pelo STF, não devem subsistir, devendo o pagamento ser cessado imediatamente.
Assim, não vislumbro qualquer contradição, obscuridade ou omissão da decisão embargada ao determinar que se cessasse imediatamente a ultra-atividade das incorporações em qualquer hipótese. [grifo nosso]
13.	Destarte, resta caracterizado o pagamento de 2/5 de FC-5 irregularmente. Em simulação do benefício pensional, com expurgo da referida rubrica da base de cálculo, constata-se que a pensão atualmente percebida (R$ 9.609,40) é acima do devido (R$ 8.491,35) , conforme demonstrado à peça 11.
CONCLUSÃO
14.	Em virtude do pagamento da pensão acima do devido, caberá propor que o ato seja apreciado pela ilegalidade.
15.	Importa observar que o ato foi disponibilizado ao TCU há menos de cinco anos. Portanto, não é necessária a instauração do contraditório, nos termos do Acórdão 587/2011-TCU-Plenário (Relator Ministro Valmir Campelo) .
PROPOSTA DE ENCAMINHAMENTO
16.	Ante o exposto, propõe-se:
a) considerar ilegal e recusar registro ao ato abaixo nominado, com base nos arts. 71, inciso III, da Constituição Federal, 1º, inciso V, e 39, inciso II, da Lei 8.443/1992 e 260, § 1º, do Regimento Interno do Tribunal de Contas da União (TCU) ;
- ELCIO BERER KOZMINSKI, CPF XXX.046.079-XX, ato número 20782713-05-2015-000011-2 (inicial) ; beneficiária Sra. MARIA DA GRAÇA GEVAERD, CPF XXX.119.539-XX.
b) dispensar a devolução dos valores indevidamente recebidos até a data da ciência da JUSTIÇA FEDERAL DE 1º E 2º GRAUS DA 4ª REGIÃO/RS do Acórdão que vier a ser proferido, com base no Enunciado 106 da Súmula da Jurisprudência do TCU;
c) esclarecer à interessada que, no caso de não provimento de recurso eventualmente interposto junto ao TCU, deverão ser repostos os valores recebidos após a ciência do acórdão;
d) determinar à JUSTIÇA FEDERAL DE 1º E 2º GRAUS DA 4ª REGIÃO/RS, com base no art. 45 da Lei 8.443/1992, que:
d.1) faça cessar os pagamentos decorrentes do ato impugnado, comunicando ao TCU, no prazo de quinze dias, as providências adotadas, nos termos dos art. 262, caput, do Regimento Interno do TCU, 8º, caput, da Resolução - TCU 206/2007;
d.2) cadastre novo ato, livre da irregularidade apontada, submetendo-o ao TCU no prazo de trinta dias, nos termos dos arts. 262, § 2º, do Regimento Interno do TCU e 19, § 3º, da Instrução Normativa - TCU 78/2018; 
d.3) informe à interessada o teor do Acórdão que vier a ser prolatado, encaminhando ao TCU, no prazo de trinta dias, comprovante da data de ciência pela interessada, nos termos do art. 4º, § 3º, da Resolução - TCU 170/2004, alertando-a de que o efeito suspensivo proveniente de eventual interposição de recurso não a exime da devolução dos valores indevidamente percebidos após a notificação, em caso de não provimento desse recurso.”
É o relatório.

não há

Procuradora-Geral Cristina Machado da Costa e Silva.

PESSOAL. PENSÃO CIVIL. "QUINTOS" INCORPORADOS PELO INSTITUIDOR APÓS 8/4/1998. INCLUSÃO NA BASE DE CÁLCULO DOS PROVENTOS. INCIDÊNCIA DOS REAJUSTES DO REGIME GERAL NOS PROVENTOS DE PENSÃO. RE 638.115/CEARÁ. ILEGALIDADE. DISPENSA DE DEVOLUÇÃO DOS VALORES INDEVIDAMENTE RECEBIDOS. MODULAÇÃO DO STF. DETERMINAÇÕES.

PENSÃO CIVIL (PCIV)

Secretaria de Fiscalização de Pessoal (SEFIP).

Trata-se de pensão concedida a pensionista de ex-servidor do Tribunal Regional Federal da 4ª Região, Elcio Kozminski, falecido em atividade, na data de 6/9/2015.
2. A pensionista, sra. Maria da Graça Gevaerd, foi habilitada na condição de companheira.
3. O motivo que ensejou a proposta de ilegalidade dos pareceres refere-se à inclusão, no cálculo dos proventos, da parcela VPNI (vantagem pessoal nominalmente identificada) oriunda da incorporação de remuneração de função — “quintos” — após 4/8/1998. 
4. Pelo que se depreende da informação de fl. 402, peça 9, toda a VPNI paga ao então servidor — R$ 1.373,76 — teve por fundamento a Medida Provisória 2225-45/2001. É dizer, foi incorporada depois de 8/4/1998.
5. Essa matéria foi objeto de decisão do Supremo Tribunal Federal (STF) no RE 638.115/Ceará (rel. Ministro Gilmar Mendes) , com repercussão geral, no qual foi fixada a seguinte tese: 
“Ofende o princípio da legalidade a decisão que concede a incorporação de quintos pelo exercício de função comissionada no período de 8/4/1998 a 4/9/2001, ante a carência de fundamento legal.”
6. Portanto, a inclusão dos quintos na base de cálculo da pensão é irregular.
7. De acordo com a tabela constante da peça 11, os proventos teriam sido reajustados em 16,26% desde sua concessão até 1º/1/2019. Considerando o último reajuste, dado em janeiro de 2020 no percentual de 4,48% (Portaria 914, de 13 de janeiro de 2020, da Secretaria Especial de Previdência e Trabalho do Ministério da Economia) , os proventos de pensão tiveram um aumento acumulado de 21,8%, o que elevaria o valor indevidamente pago a, aproximadamente, R$ 1.673,24.
8. De toda sorte, compete ao órgão realizar os cálculos da parcela a ser suprimida, observada a modulação recentemente efetuada pelo STF no julgamento dos embargos de declaração (18/12/2019) , segundo a qual os “quintos” relativos a exercício de função ocorrido após 8/4/1998 e deferidos na via administrativa — hipótese tratada nestes autos — devem ser absorvidos por qualquer modalidade de reajuste (grifos acrescidos) :
“O Tribunal, por maioria, acolheu parcialmente os embargos de declaração, com efeitos infringentes, para reconhecer indevida a cessação imediata do pagamento dos quintos quando fundado em decisão judicial transitada em julgado (...) . No ponto relativo ao recebimento dos quintos em virtude de decisões administrativas, o Tribunal, em razão de voto médio, rejeitou os embargos e, reconhecendo a ilegitimidade do pagamento dos quintos, modulou os efeitos da decisão de modo que aqueles que continuam recebendo até a presente data em razão de decisão administrativa tenham o pagamento mantido até sua absorção integral por quaisquer reajustes futuros concedidos aos servidores. (...) Por fim, o Tribunal, por maioria, também modulou os efeitos da decisão de mérito do recurso, de modo a garantir que aqueles que continuam recebendo os quintos até a presente data por força de decisão judicial sem trânsito em julgado tenham o pagamento mantido até sua absorção integral por quaisquer reajustes futuros concedidos aos servidores (...) ”. 
9. No tocante aos valores indevidamente recebidos de boa-fé, proponho a dispensa de sua devolução com fundamento no Enunciado 106 da Súmula de Jurisprudência deste Tribunal.
10. Por conseguinte, acolho, com os ajustes necessários, a proposta de encaminhamento da Sefip, endossada pelo MPTCU.

Diante do exposto, VOTO por que o Tribunal adote a deliberação que ora submeto a este colegiado.
TCU, Sala das Sessões Ministro Luciano Brandão Alves de Souza, em 10 de março de 2020.
BENJAMIN ZYMLER 
Relator